【裁判字號】    98,訴,1202
【裁判日期】    981022
【裁判案由】    拆屋還地
【裁判全文】
臺灣板橋地方法院民事判決              98年度訴字第1202號
原      告  財團法人台灣省台北縣大觀書社
法定代理人  乙○○
訴訟代理人  羅翠慧律師
複代理人    李姝律師
被      告  丙○○
                      2號6樓.
            甲○○
                      號
上列當事人間請求拆屋還地事件，經本院於民國98年10月8 日言
詞辯論終結，判決如下：
    主  文
被告丙○○應將坐落台北縣板橋市○○段八地號土地上如附圖斜
線所示Ａ部份面積四百六十六點一一平方公尺、Ｂ部分面積二十
五點八平方公尺及Ｃ部分面積三點四六平方公尺（合計面積四百
九十五點三七平方公尺）之地上建物（即門牌號碼台北縣板橋市
○○○街一二四巷臨六十二之三號）及遮雨棚拆除，將該部份土
地返還予原告。其履行期間為三個月。
被告丙○○應給付原告新臺幣壹佰參拾貳萬柒仟伍佰玖拾貳元，
及自民國九十八年九月十五日起至清償日止，按週年利率百分之
五計算之利息。
被告丙○○應自民國九十八年六月二十二日起至返還該部份土地
之日止，按月給付原告新臺幣貳萬貳仟壹佰貳拾柒元。
原告其餘之訴駁回。
訴訟費用由被告丙○○負擔。
本判決第一項於原告以新臺幣參佰柒拾萬元供擔保後，得為假執
行。
本判決第二項於原告以新臺幣肆拾伍萬元供擔保後，得為假執行
。
本判決第三項於各該給付期屆至時，得為假執行。
原告其餘假執行之聲請駁回。
    事實及理由
壹、程序方面：
    按訴狀送達後，原告不得將原訴變更或追加他訴，但請求之
    基礎事實同一、擴張或減縮應受判決事項之聲明、不甚礙被
    告之防禦及訴訟之終結者，不在此限，民事訴訟法第255 條
    第1 項第2 款、第3 款及第7 款定有明文。本件原告起訴時
    ，原聲明係請求被告應將坐落臺北縣板橋市○○段8 地號土
    地（以下簡稱系爭土地）上，如附圖所示黃色部分面積30平
    方公尺之地上建物拆除並返回該土地予原告，並應給付原告
    新臺幣（下同）80400元，及自起訴狀繕本送達被告之翌日
    起至清償日止，按週年利率5%之利息，暨自民國98年6月5日
    起至返還前開土地之日止，按月給付原告1340元。嗣於98年
    9月11日以民事準備書狀，擴張及減縮其聲明如下所述，核
    原告所為上述訴之變更乃屬基於同一基礎事實及擴張、減縮
    應受判決事項之聲明所為，且不甚礙被告之防禦及訴訟之終
    結，核其所為訴之變更，合於前揭法條規定，應予准許，合
    先敘明。
貳、實體方面：
一、原告主張：系爭土地係原告所有，被告二人無權占有前揭土
    地如附圖所示Ａ部分面積466.11平方公尺，及遮雨棚Ｂ部分
    面積25.8平方公尺、Ｃ部分面積3.46平方公尺（合計面積49
    5.37平方公尺），並違章搭蓋門牌號碼台北縣板橋市○○○
    街124巷臨62-3號之鐵皮屋作「佳木家具」工廠使用。按民
    法第767條規定「所有人對於無權占有或侵奪其所有物者，
    得請求返還之。對於妨害其所有權者，得請求除去之。有妨
    害其所有權之虞者，得請求防止之」，被告二人無任何權源
    卻在原告土地上搭蓋建物使用，原告自得請求被告拆除地上
    物及返還土地。被告無法律上原因占有系爭土地並受有利益
    ，致原告受有無法利用系爭土地之損害，茲依民法第179條
    「無法律上原因而受有利益，致他人受損害者，應返還其利
    益」之規定，請求被告返還相當於使用系爭土地所應支付租
    金之金額予原告。系爭土地主要依賴僑中一街124巷出入，
    鄰近環河道路，附近有菜市場、大觀國中、大觀國小、華僑
    實驗中學、華僑高中及國立台灣藝術大學等情，原告於94年
    間起遭台北縣稅捐稽徵處以原告所有系爭土地因有搭建鐵皮
    屋供商業使用情形（因土地遭人佔用所致），改按一般用地
    稅率課徵地價稅，就本件被告等無權占用之僑中段8地號土
    地，94至96年度所需繳納之地價稅相當於申報總價額年息4.
    85%之稅率，且當地之實際租金約在申報地價15%至20%左右
    （系爭建物附近台北縣板橋市○○○街124巷62-4號房屋屋
    主胡文安出租予胡銀童之租金為每月新臺幣（下同）95000
    元，面積399.79平方公尺，其租金約為申報地價50%），故
    原告主張此部分租金之計算應參酌土地法第97條第1項之規
    定：「城市地方房屋之租金，以不超過土地及其建築物申報
    總價額年息百分之10為限」，亦即系爭土地93年至98年之申
    報地價為每平方公尺均為5360元，自93年6月5日起至98年6
    月4日止，依占有系爭土地面積495.37平方公尺計算，五年
    不當得利為0000000元（495.37×5360×10%×5＝0000000，
    元以下四捨五入），被告二人應予返還；且被告二人亦應按
    月返還每月不當得利金額22127元（495.37×5360×10%÷12
    ＝22127，元以下四捨五入）。並為訴之聲明：被告二人應
    將坐落系爭土地上如附圖斜線所示Ａ部份面積466.11平方公
    尺、Ｂ部分面積25.8平方公尺及Ｃ部分面積3.46平方公尺（
    合計面積495.37平方公尺）之地上建物（即門牌號碼台北縣
    板橋市○○○街124巷臨62之3號）及遮雨棚拆除，將該部份
    土地返還予原告，並應給付原告0000000元，及分別自98年9
    月15日起至清償日止，按週年利率5%計算之利息。暨自起訴
    狀繕本送達後即98年6月22日起至返還該部份土地之日止，
    按月給付原告22127元。
二、被告二人則以：系爭建物係由被告丙○○出資興建，並由伊
    經營「佳木家具」占有使用，與被告甲○○無關，被告於20
    多年前自第三人洪英鐘讓渡系爭土地之耕作使用權，並非無
    權占有。被告丙○○所有之廠房後半段係向第三人財政部國
    有財產局臺灣北區辦事處承租，依其租金數額標準而觀，原
    告請求不當得利之數額顯屬過高，且地政事務所複丈成果圖
    係以建物屋簷之滴水線為占用之範圍施測，並非合理等語置
    辯。並聲明：原告之訴及其假執行之聲請均駁回。
三、本件原告主張其為系爭土地之所有權人，業據原告提出土地
    登記簿謄本為證，堪信為真。惟房屋之拆除為一種事實上之
    處分，出資興建未保存登記不動產或受讓事實上處分權之人
    ，始得有拆除房屋之權能，原告請求被告二人拆除房屋返還
    占用之土地，因被告甲○○否認出資興建，僅因小孩就學之
    故始將戶籍設於該址，系爭房屋係其配偶即被告丙○○出資
    興建，且作為經營家具工廠之用，亦為被告丙○○自認在卷
    ，惟原告並未舉證證明被告甲○○為系爭房屋之所有權人或
    事實上處分權人，原告訴請其拆除房屋，洵非有據。又被告
    丙○○所有系爭土地上之鐵皮建物占有系爭土地如附圖斜線
    部分所示Ａ（主體建物466.11平方公尺）、Ｂ（遮雨棚25.8
    平方公尺）及Ｃ（遮雨棚3.46平方公尺）合計面積495.37平
    方公尺搭蓋「佳木家具」鐵皮工廠使用，業據本院會同台北
    縣板橋地政事務所人員勘驗現場屬實，並製有勘驗筆錄、複
    丈成果圖可稽。
四、按以無權占有為原因，請求返還土地者，占有人對土地所有
    權存在之事實無爭執，而僅以非無權占有為抗辯者，土地所
    有權人對其土地被無權占有之事實無舉證責任，占有人自應
    就其取得占有係有正當權源之事實證明之。本件被告丙○○
    雖抗辯20多年間向第三人洪英鐘讓渡系爭土地之耕作使用權
    云云，惟原告否認之，縱認被告所述為真，亦否認讓與人洪
    英鐘係有權使用原告之土地等情，被告丙○○未據其提出任
    何證據資料為憑，亦未進一步舉證證明第三人洪英鐘就系爭
    土地有耕作權及使用權，且建物滴水線範圍內均係由被告丙
    ○○所有建物占有使用，故被告丙○○辯稱有權占有及依滴
    水線範圍施測並不合理云云，自不足採。原告本於所有權權
    能，依民法第767條前段，請求被告丙○○將系爭土地上如
    附圖斜線部份所示面積Ａ、Ｂ及Ｃ面積合計495.37平方公尺
    之地上物拆除，將該部份土地返還予原告，洵屬有據，應予
    准許。又依民事訴訟法第396條第1項規定，給付非長期間不
    能履行者，法院得定相當之履行期間。查被告丙○○佔用面
    積廣大，被告需時間搬遷及安置建物內之機具，非予相當時
    間顯難在轄區內另覓適當地點，爰酌定拆屋還地之履行期間
    為三個月，以資兼顧。
五、按無法律上之原因而受利益，致他人受損害者，應返還其利
    益，民法第179 條定有明文。本件被告無正當權源，在原告
    土地上搭建地上物使用，其消極地減免應支付使用土地之代
    價而受有利益，致原告受有相當於租金之損害，應已構成不
    當得利，原告得請求被告返還相當於租金之不當得利。按土
    地法第97條第1 項限制房屋租金之規定，應僅限於城巿地方
    供住宅用之房屋，始有其適用，至於非供居住之營業用房屋
    、工業區內之廠房並不涵攝在內，最高法院92年度台上字第
    1475號、93年度台上字第1718號判決意旨參照。查系爭土地
    地目為原，建物前半段占用系爭土地，後半段則占用僑中段
    5-22、6-4 、6-19、6-20、7-16及800-22等各筆土地，後半
    段占用之土地均為國有土地，附近均為鐵皮屋廠房，被告丙
    ○○利用系爭建物作為「佳木家具」工廠使用，有原告提出
    地籍圖謄本、國有基地租賃契約書為證，並經本院於98年8
    月14日履勘現場製作勘驗筆錄，及台北縣板橋地政事務所測
    繪之土地複丈成果圖可稽，系爭土地公告現值每平方公尺22
    400元、申報地價每平方公尺5360元，有土地登記謄本及台
    北縣板橋地政事務所98年7月16日北縣板地價字第098001176
    6號函足參，復參酌原告提出附近廠房租賃契約書（見卷第
    90頁原證五），本院斟酌基地之位置、工商繁榮程度、利用
    基地之經濟價值及所得利益等情狀，認原告主張不當得利之
    數額以申報地價年息10%計算為適當。查系爭土地自92年至
    97年之申報地價均為每平方公尺5360元，見卷第11 頁及第
    30頁申報地價資料，原告之請求於法有據，被告丙○○援引
    與國有財產局之租賃契約書比照辦理，惟租金及不當得利之
    標準，自非同一，且基於債權相對性原則，亦無法一律比照
    援引，被告丙○○所辯原告請求不當得利數額過高云云，無
    堪憑採。故原告請求自98年6月4日起訴繫屬往前推算五年至
    93 年6月5日止，依占有總面積495.37平方公尺計算，五年
    不當得利為0000000元（495.37×5360×10%×5＝0000000，
    元以下四捨五入），故被告丙○○應給付原告不當得利0000
    000元。另被告丙○○自占用迄今仍無拆除之意，顯有繼續
    占用之虞，為此原告依民事訴訟法第246條之規定，提起將
    來給付之訴，請求被告丙○○按月給付不當得利22127 元（
    495.37×5360×10%÷12＝22127，元以下四捨五入），洵屬
    正當。
六、綜上所述，原告爰依民法第767 條所有物返還請求權及第17
    9條不當得利返還請求權訴請：(一)被告丙○○應將坐落系爭
    土地上如附圖斜線所示Ａ部份面積466. 11平方公尺、Ｂ部
    分面積25.8平方公尺及Ｃ部分面積3.46平方公尺（合計面積
    49 5.37平方公尺）之地上建物（即門牌號碼台北縣板橋市
    ○○○街124巷臨62之3號）及遮雨棚拆除，將該部份土地返
    還予原告。履行期間三個月。(二)被告丙○○應給付原告0000
    000元，及自原告民事準備書狀送達被告後即98年9月15日起
    至清償日止，按週年利率5%計算之利息。(三)被告丙○○應自
    起訴狀繕本送達後即98年6月22日起至返還該部份土地之日
    止，按月給付原告22127元，為有理由，應予准許。
七、原告陳明願供擔保，聲請宣告假執行。就原告勝訴部分，除
    主文第三項因判決所命之給付未逾50萬元，爰依職權宣告假
    執行外，其餘部分核無不合，就主文第一項、第二項所命給
    付，分別酌定相當之擔保金額准許之；就原告敗訴部分，假
    執行之聲請因訴之駁回而失所附麗，爰併予駁回。
八、結論：原告之訴為一部有理由，一部無理由，依民事訴訟法
    第79條、第396條第1項、第389條第1項第5款、第390條第2
    項，判決如主文。
中    華    民    國    98    年    10    月    22    日
                  民事第三庭    法  官  張紫能
以上正本係照原本作成
如對本判決上訴，須於判決送達後20日內向本院提出上訴狀
中    華    民    國    98    年    10    月    22    日
                                書記官  華海珍


司法院資訊處製作；財團法人民間司法改革基金會備份。
